【裁判字號】    94,上更(一),153
【裁判日期】    950127
【裁判案由】    毒品危害防制條例
【裁判全文】
臺灣高等法院刑事判決         94年度上更（一）字第153號
上  訴  人  台灣台北地方法院檢察署檢察官
被      告  甲○○
指定辯護人  本院公設辯護人 乙○○
上列上訴人因被告毒品危害防制條例案件，不服臺灣臺北地方法
院90年度訴字第768號，中華民國91年4月17日第一審判決（起訴
案號：臺灣臺北地方法院檢察署90年度偵字第12483號），提起
上訴，經最高法院第一次發回更審，本院判決如下：
    主  文
原判決撤銷。
甲○○持有第二級毒品，處有期徒刑貳年。
扣案之安非他命壹包（淨重壹仟零貳點肆捌公克）沒收銷燬之。
    事  實
一、甲○○明知安非他命係毒品危害防制條例第2條所管制之第
    二級毒品，未經允許，不得非法持有，仍於民國90年5月間
    某日，於所駕駛之車號ＢＶ─268號營業小客車上，拾得不
    詳姓名之人所遺失之第二級毒品安非他命1包（毛重1,024點
    22 公克、驗餘淨重1,002. 48公克）後，竟意圖為自己不法
    之所有及基於持有第二級毒品之故意將上述安非他命據為己
    有，嗣於同年6月5日4時30分許，在台北市○○○路102號6
    樓外為警查獲，並扣得前述之安非他命1包。
二、案經台北市政府警察局大安分局報請臺灣臺北地方法院檢察
    署檢察官偵查起訴。
     理由
一、右揭事實，業據被告甲○○供認不諱，核與證人張青華於原
    審審理中所證述之情節悉相吻合，而扣案之安非他命1包（
    （毛重1,024點22公克、驗餘淨重1,002.48公克），經內政
    部警政署刑事警察局鑑定結果，確係第二級毒品安非他命屬
    實，有內政部警政署刑事警察局90年6月18日刑鑑字第81926
    號鑑驗通知書1紙附卷可稽，並有該第二級毒品安非他命1包
    扣案足憑，從而被告自白持有第二級毒品安非他命，顯與事
    實相符，雖其辯稱欲將毒品交給警方處理，然其自90年5月
    間某日，迄90年6月5日被查獲前，仍未交與警方處理，其有
    侵占之犯行，洵屬灼然，事證明確，被告犯行足堪認定。
二、被告行為後，毒品危害防制條例已於92年7月9日修正，並自
    公布後6個月施行，修正後第11條第2項規定：「持有第二級
    毒品者，處2年以下有期徒刑、拘役或新臺幣3萬元以下罰金
    」。其刑罰與修正前同，惟修正後第11條第4項規定：「持
    有毒品達一定數量者，加重其刑至2分之1，其標準由行政院
    定之」，而依行政院93年1月7日發布之「轉讓持有毒品加重
    其刑之數量標準」第2條規定：「轉讓、持有毒品達一定數
    量者，加重其刑至2分之1，其標準如下：二、第二級毒品：
    淨重10公克以上」。比較新舊法結果，以舊法有利於被告，
    自應適用舊法。又安非他命係修正前毒品危害防制條例第2
    條第2項第2款所列管之第二級毒品，不得持有。核被告所為
    ，係犯修正前毒品危害防制條例第11條第2項持有第二級毒
    品罪及刑法第337條之侵占遺失物罪。二罪有方法結果之牽
    連關係，應依較重之修正前毒品危害防制條例第11條第2項
    持有第二級毒品罪論處。檢察官雖起訴被告意圖販賣而持有
    第二級毒品之罪，惟本院認被告所為僅係單純持有，與意圖
    販賣而持有容有未合（詳容後述），惟因意圖販賣而持有與
    持有第二級毒品罪間，其基本事實相同，具高低度之吸收關
    係，是就起訴意圖販賣而持有部分而以持有論罪，僅係犯罪
    事實之一部縮減，尚無變更起訴法條之問題（最高法院80年
    度台上字第2703號、85年度台上字第638號判決參照），附
    此敘明。
三、公訴意旨另以：甲○○意圖販賣，於86年6月初，持有前揭
    所述之安非他命1包，嗣於同年6月5日4時30分許，在台北市
    ○○○路102號6樓，經警自甲○○所攜帶之購物袋內查獲，
    扣得前揭毒品，因認被告係涉有毒品危害防制條例第5條第2
    項意圖販賣而持有第二級毒品罪嫌云云。惟查：
（一）、按犯罪事實應依證據認定之，無證據不得推定其犯罪事
        實，刑事訴訟法第154條定有明文。又所謂認定犯罪事
        實之證據，係指足以認定被告確有犯罪行為之積極證據
        而言，如未發現相當證據，或證據不足以證明，自不能
        以推測或擬制之方法，以為裁判基礎。且刑事訴訟法上
        證明之資料，無論其為直接證據或間接證據，均須達於
        通常一般人均不致於有所懷疑，而得確信其為真實之程
        度，始得據為有罪之認定，若其關於被告是否犯罪之證
        明尚未達此程度，而有合理性懷疑之存在，致使無從形
        成有罪之確信，根據「罪證有疑，利於被告」之證據法
        則，即不得遽為不利被告之認定，其以情況證據（即間
        接證據）斷罪時，尤須基於該證據在直接關係上所可證
        明之他項情況事實，本乎推理作用足以確證被告有罪，
        方為合法，不得徒憑主觀上之推想，將一般經驗上有利
        被告之其他合理情況逕予排除，最高法院76年台上字第
        4986號、32年度上字第67號判例意旨參照；且對於證據
        之取捨，法院雖有自由判斷之權，然積極證據不足證明
        犯罪事實時，被告之抗辯或反證縱屬虛偽，仍不能以此
        資為積極證據應予採信之理由，亦有最高法院30年上字
        第482號判例可佐。
（二）、本件公訴人認被告甲○○涉有意圖販賣而持有第二級毒
        品罪嫌，係以被告為警捕獲當日由警方採尿檢驗，經台
        北市立療養院鑑定結果並無任何安非他命反應，佐以被
        告部份自白、證人張青華之證言，以及扣案之安非他命
        1包，認被告確有販賣毒品之主觀意圖為主要論據。惟
        訊之被告甲○○固坦認持有扣案之安非他命，然堅詞否
        認涉有公訴人所指之上開罪嫌，辯稱：查獲之毒品確係
        於自己所有之計程車上所拾獲，其持有是為了交給警方
        作績效，並非意圖販賣而持有等語。
（三）、經查：
     1、被告於警訊時供陳：沒有販賣安非他命給張青華等語（
        見90年偵字第12483號卷90年6月5日警訊筆錄）；另於
        偵訊時供認：查獲之安非他命伊未吸用，伊請教張青華
        ，張青華說可以給警察作業績等語在卷（見90年偵字第
        12483號卷90年6月13日偵訊筆錄）；迄原審及本院審理
        時仍堅稱雖持有安非他命，惟無意圖販賣之情，揆此雖
        足認被告係持有扣案毒品無誤，惟並無被告意圖販賣而
        持有毒品之自白證據可資佐參。至檢察官上訴意旨認為
        證人證詞前後不一，顯係事後迴護之詞，然並無任何確
        據足證其說，是其所述，要無可採，併此敘明。
     2、又證人張青華雖於警訊中證稱：「（有無意見補充？）
        有的，我想起來綽號阿財的男子也有人叫他阿賢‧‧‧
        我願意提供更多阿賢他販毒的不法具體事證給警方。（
        阿賢具體的販毒事證為何？）阿賢他原本是與一名綽號
        阿財的男子共組販毒集團‧‧‧我曾在今年6月3日晚上
        19時左右，在我的現住處以新台幣1萬7千元代價向阿賢
        購買1兩的安非他命。（阿賢是否就就是甲○○？）沒
        錯，就是他。」云云（見90年偵字第12483號卷90年6月
        5日警訊筆錄）。惟於偵訊時則又改稱：「（甲○○有
        賣安予你？）不是，是警方寫的。（警訊時說6月3日甲
        ○○賣安予你？）沒有。（警訊時說你用1萬7千元代價
        向甲○○買1兩安？）沒有此事。（甲○○拿1千公克安
        賣你？）是寄放我這‧‧‧他只說只拿東西寄放我這我
        知道東西是毒品。」等語（見90年偵字第12483號卷90
        年6月8日偵訊筆錄）。嗣於原審審理中又證述：「（被
        告是否販賣安非他命給你？）沒有。（被告當時告訴你
        他有安非他命是如何取得？）他說撿到。」等詞（見原
        審90年9月4日訊問筆錄）。觀之證人於警訊中之證詞語
        意不清、前後相互矛盾，復查與偵訊中及原審審理中之
        證詞有所出入，尚難檢證其真實性而遽論被告確有因販
        賣而持有安非他命之意圖。
     3、被告於90年6月5日為警查獲時，除扣得安非他命外，並
        未扣得分裝袋、天秤、計算機、磅秤等足以證明被告確
        有販賣意圖之情況證據，有台北市政府警察局大安分局
        扣押證明筆錄附卷可憑。而警方於張青華住處查獲之分
        裝袋80個、磅秤、吸食器等物，被告復否認係渠所有，
        雖證人初證上開物品為被告所有，嗣經隔離訊問後，更
        異前詞，其所為證詞是否可信，已非無疑。又被告經同
        日採尿送驗結果，並無安非他命反應，有台北市立療養
        院煙毒尿液檢驗報告在卷可稽，而現場復查無任何被告
        進行交易之情事，有台北市政府警察局大安分局刑事案
        件移送書、報告單各1紙可參。遍閱全卷既無被告意圖
        販賣而持有安非他命之積極事證，自難僅憑其持有大量
        安非他命及無施用安非他命乙節，即以推測擬制之方法
        ，逕為認定被告係意圖販賣而持有第二級毒品安非他命
        。
     4、又被告於警訊時供稱扣案之第二級毒品安非他命，係其
        於「台北市中山區○○○路102號前之公共電話亭旁檢
        到的」，於檢察官偵訊之初仍稱毒品「係在電話亭撿的
        」，嗣改稱係伊於（90）年5月底在其計程車上撿的，
        是客人掉的等語（見偵查卷第8頁正面、第25頁正面、
        第45頁正面），於本院前審及本院訊問時則均堅稱「係
        在其計程車上撿的」等語，本院經查並無任何證據證明
        被告稱「在其計程車上撿的」為不實在，亦無法證明其
        在「台北市中山區○○○路102號前之公共電話亭旁檢
        到的」為實在，應以其於法院供述「在其計程車上撿的
        」為可採；且對於證據之取捨，法院雖有自由判斷之權
        ，然積極證據不足證明犯罪事實時，被告之抗辯或反證
        或稱「在其計程車上撿的」云云，縱屬虛偽，仍不能以
        此資為積極證據應予採信之理由如前述，本件尚無證據
        證明被告係意圖販賣而持有第二級毒品安非他命。
四、原審據以論罪科刑，固非無見，惟其疏未論及被告侵占遺失
    物部分之罪及未及論述毒品危害防制條例修正之情形，尚有
    未洽。檢察官上訴意旨，仍執前詞指訴被告應成立意圖販賣
    而持有第二級毒品罪，指摘原判決不當，雖無理由，惟原判
    決既有可議，自應由本院予以撤銷改判。爰審酌被告之素行
    、犯罪後之態度、犯罪之動機、目的及手段，暨所持有之安
    非他命數量龐大，高達1千餘公克，危害社會甚鉅等一切情
    狀，處被告有期徒刑2年如主文第二項所示，並就扣案之第
    二級毒品安非他命原毛重1,024點22公克，驗餘淨重1,002.
    48公克，併依毒品危害防制條例第18條第1項前段規定沒收
    銷燬之。
據上論斷，應依刑事訴訟法第369條第1項前段、第364條、第299
條第1項前段，修正前毒品危害防制條例第11條第2項、第18條第
1項前段，刑法第337條、第2條第1項前段、第11條、第55條，判
決如主文。
本案經檢察官邱美育到庭執行職務。
中    華    民    國    95    年    1     月    27    日
                  刑事第十一庭審判長法  官  楊炳禎
                                    法  官  陳國文
                                    法  官  江國華
以上正本證明與原本無異。
如不服本判決，應於收受送達後10日內向本院提出上訴書狀，其
未敘述上訴之理由者並得於提起上訴後10日內向本院補提理由書
（均須按他造當事人之人數附繕本）。
                                    書記官  陳秋萍
中    華    民    國    95    年    2     月    8     日


司法院資訊處製作；財團法人民間司法改革基金會備份。
